【裁判字號】    98,簡上,109
【裁判日期】    981223
【裁判案由】    調整租金
【裁判全文】
臺灣臺北地方法院民事判決             98年度簡上字第109號
上  訴  人  戌○○
            丁○○
            乙○○
            丑○○
            巳○○○
            卯○○    兼辰○.
            申○○
            未○○
            午○○
            戊○○○
            寅○○○
            酉○○
            宇○○
            玄○○
            壬○
            宙○○
            丙○○
            黃○○
            辛○○
            亥○○
            庚○○
            天○○
            地○○
共    同
訴訟代理人  子○○
上  訴  人  癸○○
被上訴人    王日雄〈即祭祀公業王費管理人〉
訴訟代理人  王振志律師
上列當事人間請求調整租金事件，上訴人對於中華民國97年11月
13日臺灣臺北地方法院新店簡易庭96年度店簡字第2150號第一審
判決提起上訴，本院判決如下：
    主  文
原判決關於上訴人調整之租金超過按當年度每平方公尺申報地價
年息百分之六計算部分，及假執行之宣告均廢棄。
前開廢棄部分，被上訴人在第一審簡易之訴駁回。
其餘上訴駁回。
第二審訴訟費用由上訴人丑○○負擔100之1，上訴人玄○○負擔
100之1，上訴人辛○○、亥○○、庚○○、天○○、地○○負擔
100之1，上訴人巳○○○負擔100之3，上訴人連亭豐負擔100 之
3，上訴人壬○負擔100之3，上訴人丁○○、乙○○負擔100之2
，上訴人卯○○負擔100之4，上訴人申○○負擔100之5、上訴人
未○○、午○○負擔100之5，上訴人丙○○負擔100之5，上訴人
戊○○○、寅○○○、宇○○負擔100之8，上訴人黃○○負擔
100之5，上訴人戌○○、酉○○負擔100之16，上訴人宙○○負
擔100之23，餘由被上訴人負擔100之15。
  事實及理由
壹、程序部分：
一、本件坐落台北市○○○路○段233之1號房屋原由上訴人卯○○、辰○○、己○○○、甲○○○等人共同繼承，嗣雙方於
    原審審理中即民國97年11月4日為遺產分割協議，將房屋所
    有權全部移轉予卯○○單獨所有，有遺產分割協議書、房屋
    稅籍證明書可稽，已據卯○○於本院繫屬中具狀聲請代辰○○、己○○○、甲○○○承當訴訟為上訴人，既經辰○○、
    己○○○、甲○○○與被上訴人同意，依民事訴訟法第254
    條第1項規定，應予准許。
二、按民事訴訟法第117條前段規定：「當事人或代理人應於書
    狀內簽名或蓋章」，依其法意，即當事人或代理人有一人於
    書狀內簽名，則為合法，並非二者均應簽名。最高法院88年
    度台抗字第576號裁判要旨載明：「訴訟代理人如受當事人
    合法委任代為起訴，其代理權即無欠缺，起訴狀內簽名得僅
    由訴訟代理人為之，無須再由當事人簽名。」，故當事人如
    已委任訴訟代理人，訴狀上僅有訴訟代理人簽名，應係合法
    。查上訴人辛○○、庚○○、丁○○、申○○、辰○○、己○○○、甲○○○等人於上訴期間屆滿前委任訴訟代理人子
    ○○於97年12月12日提起上訴，其上訴狀內僅由代理人子○○簽名及蓋章，雖未一併提出委任狀，惟其後已補正提出委
    任子○○為本案訴訟代理人之民事委任狀為證，依上開說明
    ，渠等提出上訴，程序上自屬合法。被上訴人主張上訴人辛○○、庚○○、丁○○、申○○、辰○○、己○○○、甲○○○等7人上訴不合法云云，自不足採。
貳、實體部分：
一、上訴人方面：
  (一)依土地租賃契約第3條約定，依照實施都市平均地權條例第
    57 條規定每年租金以該租用土地申報地價總額百分之3計算
    ，倘日後稅金地價等提之時並依例調整之，因而申報地價升
    高者，租金亦同等調升，並無任何不公。基於契約自由原則
    ，當事人應受拘束，嗣後不得藉口反悔，意圖不守契約權利
    義務。申報地價係隨土地繁榮情況，以及土地買賣價格或收
    益價格而上揚，上訴人依申報地價之固定百分比繳交租金，
    對於被上訴人並無不公。被上訴人若認申報地價過低自得於
    公告期間以公告地價百分之120為其申報地價，以提高租金
    收益。上訴人連亭豐承租面積僅約4至5坪左右，基地面積過
    小，以自用為主，上訴人利用該租賃物之經濟價值及所受利
    益與租金依原約定基地申報地價之固定比例計算，並無顯失
    公平之處，被上訴人請求調整租金顯無理由。
  (二)本案土地租賃契約係分別於61年10月15日、61年10月16 日
    、61年10月21日、61年10月28日、76年10月1日、80年1月15
    日等時期訂定，其租金依契約第3條係「依照實施都市平均
    地權條例第五十七條規定每年租金以該租用土地申報地價總
    額百分之三計算，憑甲方收據於每年七月中內繳清，倘日後
    稅金地價等提高之時並依例調整之，如改建樓房原照百分之
    三計算租金乙方不得異議。」。然查較早之61年訂約當時實
    施都市平均地權條例第五十七條規定「實施本條例之地方，
    其建築基地租金，以不超過該宗土地申報價額年息百分之五
    為限。」（即57年2月12日修正公佈施行），迨66年2月2日
    該條例修正為平均地權條例，將有關基地租金最高限額之規
    定刪除，而恢復適用土地法97條、105條所規定不超過申報
    總價年息百分之十為限。故本案土地租賃契約之租率，61年
    所定租約小於當時實施都市平均地權條例之限尚有2%，76
    年或80年所定租約小於當時土地法所規定基地租金最高限額
    更高達7%，顯然本案契約所訂租率非係受限於當時實施都市
    平均地權條例（更非係受限於土地法）之規定限制而偏低，
    而係當時當地合理租金（或租率）本來如此，本租賃契約為
    出、承租人雙方意合情投所訂，契約載有見證人；並無最高
    法院88年度台上字第2347號「…倘係受限於上開實施都市平
    均地權條例之規定者，於該條例修正為平均地權條例刪除有
    關建築基地租金最高限額之規定，恢復適用土地法之規定後
    ，基於公平原則，出租人應得聲請法院依土地法有關租金最
    高限額之規定予以調整。」之情事發生，顯然被上訴人及一
    審法官均屬錯誤引用。可見原審未查本案地租率非係受限當
    時實施都市平均地權條例之規定限制而造成前提錯誤，導致
    其後推論結果、判決理由、判決主文等均為偏頗錯誤。
  (三)本案土地租賃契約所定租金租率所依之申報地價是由台北市
    政府依地價調查估計規則第9條規定「第三條第二款所稱影
    響區段地價之因素包括土地使用管制、交通運輸、自然條件
    、土地改良、公共建設、特殊設施、工商活動、房屋建築現
    況、土地利用現況、發展趨勢及其他影響因素之資料等」依
    法公平、公正、公開定訂最適當價格經公佈而為公告地價，
    再由地主據以自行斟酌申報而得申報地價，公告地價所考慮
    因素比93年台上字第2446號判例「…，如基地周邊環境、工
    商繁榮之程度，承租人利用基地之經濟價值及所受利益等項
    ，…。」等因素還要充分周延，又恐公告地價仍有不合地主
    之意，平均地權條例規定由土地所有權人（被上訴人）自行
    斟酌自行申報而得申報地價，（縱使未申報而依平均地權條
    例第16條等規定以公告地價80%為申報地價，亦是被上訴人
    所自行斟酌不申報，依平均地權條例的基本精神視同自行申
    報。以為政府課徵地價稅或土地所有權人向承租人課徵土地
    租金之依據，申報地價自屬更公平合理。故以當時出、承租
    人雙方認同之由出租人自行申報之申報地價固定租率所計算
    而得雙方認同之合理租金，改換以現時仍由出租人自行申報
    之申報地價同租率來計算，當仍得合理現時租金，故本案無
    93年台上字第2446號判例「…顯失公平」之情事。且民法第
    442條「租賃物為不動產者，因其價值之昇降，當事人得請
    法院增減其租金…」係指現今仍以訂約當時原價值計算租金
    或仍以訂約當時原租金支付時，就得請法院增減其租金，本
    案土地價值之昇降已隨台北市政府依法定期合理調整之公告
    地價由被上訴人自行斟酌自行申報之申報地價充分表現，租
    金已隨申報地價而調整，故亦無依民法第442條得請法院增
    加租金率之理由。
  (四)本土地租賃案於民國61年換約前之土地租金就以稻榖實物為
    租金，以稻榖實物為租金其用意即在避免物價波動而影響實
    質租金，可見換約前之本土地租賃契約就已考量物價變動的
    情事變更；民國61年後出租人（被上訴人）以只考量物價波
    動的情事變更並不完整而應考量地價波動（因地價波動包含
    物價波動）及當時法律（實施都市平均地權條例及土地法）
    規定，故改以對出租人比較有利的申報地價3%為租金及以申
    報地價為基礎之稅金與租金比率升降（稅金地價等提高之時
    ）來調整租率，並決定改建樓房時仍照原租率，而訂定租約
   第3條為附條件的特約規定。亦即本案租約訂定當時已預料日
   後情事變更，民國61年後所陸續全面換定的土地租賃契約，
   為長久公平計，已充份考量日後的情事變更及情事變更發生
   時以「倘日後稅金地價等提高之時並依例調整之，如改建樓
   房原照百分之三計算租金，乙方不得異議。」為附條件來計
   算。且本案房子因道路拓寬而部分拆除，承租人（上訴人）
   利用基地之經濟價值及所受利益只有減少沒有增加，由以上
   綜合觀之，本案無最高法院93年度台上字第2446號判例之情
   事。本土地租賃案是否調整租金應受租約第三條特約限制，
   在本案所附調高租率條件並未成就情況下，就要遵守「…每
   年租金以該租用土地申報地價總額百分之三計算…」的雙方
   合意，按（1）租金計算基礎之土地申報地價（2）租金計算
   之百分之三比率等二條件均為特約，不容被上訴人向法院申
   請調高租率或變更計算基礎。
 (五)本案71地號土地為一細長三角形畸零土地，深度最短處不足1
   公尺，最寬處不足10公尺，長達83公尺，前有政府所建少有
   人通行之天橋擋住本案房屋門面，大大使得出入不方便。後
   有加蓋的公圳，深度短淺，土地畸零，有如大馬路中的安
   全島，面積只有497平方公尺，卻由18戶分別承租，每戶租一
   點點面積，雖面臨大馬路，先天地形難以蓋大樓，加深本案
   土地使用的困難度；而使本案土地的使用價值更加降低。383
   地號土地前有383-1地號土地擋住去路，由不足1公尺寬的私
   設陋巷再借由鄰居騎樓出入，使用價值低。本案地上物是民
   國五、六十年訂定本土地租賃契約時上訴人自行建築之平房
   或二、三層簡單房屋，經過幾次道路拓寬拆除，原房屋所剩
   無幾且更加破舊，現已難以使用。本案出租人迄未依租約同
   意拆除破爛房屋重建，故土地未能做充分使用，地上房屋隨
   時間久遠而破舊不堪使用，房屋價值日低，土地所顯現的使
   用價值亦相對日低。本案上訴人所承租土地使用情況如下：
  （a）台北市○○○路○段217號房屋玄○○所有，為二樓鐵皮
       屋頂簡陋自用住宅，除承租土地面積8平方公尺，部分使
       用公圳水利會土地，才得使用。
  （b）台北市○○○路○段219號房屋丑○○所有，為二樓鐵皮屋
       頂簡陋房屋，目前出租與朋友賣冰，因經濟不景氣生意差
       ，朋友要求退租或降租，除承租被上訴人土地面積9平方
       公尺外，部分使用公圳水利會土地，才得使用。
  （c）台北市○○○路○段221號房屋丁○○二人所有，為三樓
       磚房屋，目前樓下自營素食維生，但因經濟不景氣生意
       差，難以維持過日，除承租被上訴人土地面積14平方公
       尺外，部分使用?公圳水利會土地，才得使用。
  （d）台北市○○○路○段225號房屋巳○○○所有，為三樓磚
       房屋，目前出租與朋友賣小吃，因經濟不景氣生意差，
       朋友要求退租或降租，除承租被上訴人土地面積16平方
       公尺外，部分使用67地號自有土地，才得使用。
  （e）台北市○○○路○段229號房屋壬○所有，為三樓磚房屋
       ，目前樓下自營早餐維生，但因經濟不景氣生意差，難
       以維持過日，除承租被上訴人土地面積18平方公尺外，
       部分使用公圳水利會土地，才得使用。
  （f）台北市○○○路○段231、235、237號房屋宙○○所有，
       均為鐵皮矮屋，門面均為天橋擋住，使用價值大受影響
       ，目前237號出租與朋友洗衣，因經濟不景氣生意差，朋
       友要求退租或降租。235號供自己放置東西，231號閒置
       無用，除分別承租被上訴人土地面積17平方公尺、52平
       方公尺、60平方公尺外，235號、237號部分使用公圳
       水利會土地，才得使用。
  （g）台北市○○○路○段233-1號房屋卯○○所有，為二樓鐵
       皮屋頂簡陋自用住宅，除承租被上訴人土地面積29平方
       公尺外，部分使用公圳水利會土地，才得使用。夫洗
       腎妻病，無工作無收入。
  （h）台北市○○○路○段239號房屋丙○○所有，為鐵皮矮屋
       ，門面為天橋擋住，使用價值大受影響，且因景氣差一
       直閒置無用，出租不出去，除承租被上訴人土地面積32
       平方公尺外，部分使用公圳水利會土地，才得使用。
  （i）台北市○○○路○段241號房屋未○○二人所有，因景氣
       差一直閒置無用，出租不出去，除承租被上訴人土地面
       積32平方公尺外，部分使用68地號自有土地，才得使用
       。
  （j）台北市○○○路○段243號房屋申○○所有，自營鐵板燒
       維生，但因經濟不景氣生意差，難以維持過日，除承租
       被上訴人土地面積34平方公尺外，部分使用公圳水利
       會土地，才得使用。
  （k）台北市○○○路○段245號寅○○○三人所有，一樓目前
       出租賣腳踏車，因經濟不景氣生意差，朋友要求退租或
       降租，二樓、三樓自用住宅使用，除承租被上訴人土地
       面積50平方公尺外，部分使用69地號自有土地，才得使
       用。
  （l）台北市○○○路○段249號房屋為黃○○所有，前段由朋
       友做早餐店，但因經濟不景氣，無法經營，已收攤退租
       多月，目前閒置，後段自營家庭理髮，降價求生意，收
       入短少，除承租被上訴人土地面積36平方公尺外，部分
       使用72地號土地，部分使用公圳水利會土地，才得使
       用。
  （m）台北市○○○路○段251號房屋為辛○○等五人所有，除
       承租被上訴人小部份土地面積9平方公尺外，大部分基
       地係承租73地號土地（面積27.12平方公尺），其租金係
       按當年度公告地價之申報地價土地總值百分之四計算，
       部分使用公圳水利會土地，才得使用。現出租汽車修
       理，惟因經濟不景氣，降價求生意，收入短少，承租人
       要求降低租金。
  （n）台北市○○○路○段156巷2號房屋為蔡友群所有，本房屋
       絕大部分係使用非被上訴人所有之383-1地號土地，前曾
       免費供朋友經營寵物店，惟因經濟不景氣，去年10月就
       倒店閒置，直至今年夏天才借給朋友賣冷氣，現夏天過
       了就不再借。
  （o）台北市○○○路○段156巷4、6號戌○○所有，為簡陋自
       用住宅，因383-1地號土地擋住去路，出入不方便，須由
       不足1公尺寬的私設陋巷再借由鄰居騎樓出入。（3）房
   由以上情況知道，每戶上訴人所有房屋之基地非全部為被上
   訴人所有，單就被上訴人所有本案土地是不能蓋房子的，上
   訴人租用被上訴人土地合併其他土地才能建築房屋，故單就
   被上訴人所有本案土地而言，價值就不高。本案地上房屋大
   部分係供上訴人自己使用；少部份出租，但有因景氣不好而
   無法出租出去，空置還要白繳土地租金；縱使出租出去，亦
   因景氣不好被房屋承租人降租或退租。房屋簡陋破舊，上訴
   人每年需花大筆金錢修繕，才得勉強使用。幸運出租的房屋
   ，其租金扣除土地租金、修繕費、房屋稅金…等各項費用，
   所剩無幾。本案土地承租人（上訴人）或年紀老大、或知識
   不高、或無工作收入、或體弱多病而依靠救濟，連聘請律師
   的經濟能力都沒有，大幅調高租金，實屬無法負擔。
 (六)依民法第442條規定，增減其租金是由法院決定，並非被上訴
   人單方意思表示可決定；在法院未判決確定或上訴人未合意
   前被上訴人聲明自存證信函送達日起調升為「依承租當年度
   〈即每年度〉每平方公尺申報地價年息百分之七計算」，並
   訴請溯及法院未判決之前，顯違民法第442條之意旨，本案承
   租人並無違約欠租情事，當不得請求溯及調整，縱法院判決
   調整，因依法須由法院判決故亦當從法院判決確定時起算。
 (七)嗣於本院為上訴聲明：(一)原判決廢棄。(二)上開廢棄部分
   ，被上訴人在第一審之訴駁回（原審判決被上訴人敗訴部分
   ，未據上訴，已告確定）。
二、被上訴人則以下列辯詞資為抗辯：
  (一)兩造系爭土地租賃契約為不定期限土地租賃，而查系爭文山
    區○○段○○段71地號及同區○○段○○段383地號土地係
    位於台北市○○○路主要幹道旁，地處台北市○○地段，附
    近亦因捷運之興建通車，交通極為便利。系爭71、383地號
    土地民國95年之公告地價每平方公尺分別漲為新台幣（下同
    ）80,300元、76,200元，公告現值每平方公尺分別漲為201,
    000元、199,000元（嗣於民國96年公告地價亦再分別昇高為
    83,900元、80,300元，公告現值分別升高為215,000元、206
    ,000元），均與民國67年（即30年前）公告地價及公告現值
    每平方公尺均僅9,680元相去甚遠，遑論兩造訂約時之民國
    50、60年間，顯見系爭土地升值甚鉅，而本件兩造訂定租賃
    契約當時因受限於實施都市平均地權條例之限制規定，故約
    定以系爭土地申報地價年息百分之三計算土地租金，然自訂
    約迄今已逾三十年，系爭土地價值之昇漲已如前述，而其變
    更之原因係源自於社會經濟進步之情勢所致，顯非兩造締結
    租賃契約當時所得預期，且上訴人等利用系爭土地之經濟價
    值及所受利益等亦顯有變更，揆諸最高法院判例見解，被上
    訴人訴請調整系爭土地年租金，應無不合。
  (二)另按「城市地方房屋之租金，以不超過土地及其建築物申報
    總價年息百分之十為限。」、「第九十七條、第九十九條及
    第一百零一條之規定，於租用基地建築房屋均準用之。」，
    土地法第97條第1項、第105條分別定有明文。又以申報地價
    固定比例約定租金時，該比例既為約定租金之方式，應以租
    賃物之相關狀況為其約定比例高低之依據，且依前述最高法
    院93年度台上字第2446號判例意旨亦認契約成立後，基地週
    邊環境、工商繁榮之程度、承租人利用基地之經濟價值及所
    受利益等項已有變更，非訂約當時所得預料，而租金依原約
    定基地申報地價之固定比率計算顯失公平者，出租人得依民
    法第227條之2第1項之規定訴請法院調整租金，是上訴人主
    張「民法第442條規定係當事人得請法院增減其租金並非增
    減租率，若為要調高租金而要調高租率亦當先考量扣除因歷
    年地價調高而已調高之租金‧‧‧」，實無理由。又被上訴
    人公業就系爭土地係依平均地權條例第16條之規定以公告地
    價百分之八十為申報地價，惟土地公告地價與公告現值本有
    相當差異，是依公告地價之八成為系爭土地年租金之計算基
    礎，本顯與市場價格有相當差異，而不能認公告地價已充分
    反應土地升值，是被上訴人訴請調高系爭土地年租金之租率
    ，並無不合，是足證上訴人主張本案土地租金已因地政機關
    定期調高地價而增加，被上訴人請求增加百分之四之租率顯
    屬過當一節，實無理由。
  (三)又系爭土地係正坐落南北幹道約三十米寬之羅斯福路六段及
    三福街、景華街交叉路口，坐落位置適為公車三福街站，約
    十多公車線路集聚於此，對面為全國加油站之總公司，而沿
    對向景仁街約二、三百米即銜接水源快速道路景美匝道，可
    直達台北市東區、北區、內湖等地。再沿羅斯福路六段北行
    或南行，有新店-淡水線捷運萬隆站及景美站，交通四通八
    達極為便捷，有系爭土地街道圖可稽。另系爭土地沿羅斯福
    路六段及景華街店家林立，更顯繁榮，且往南約一公里即至
    景美市場，該處即為新興之景美商圈，有遠東愛買購物中心
    、來來戲院、景美綜合醫院、兒童劇場等及多處著名料理店
    聚集於此，而沿對向景仁街往環快景美匝道方向直行可通往
    景美河濱公園，而沿系爭土地旁三福街或景華街東行約二百
    公尺即為文山公園，且方圓一公里內有景興國中、景美國中
    等四、五間中小學，均足證被告所承租之系爭土地地處交通
    便利、坐落位置繁榮之區，生活機能良好且為人文薈萃之地
    ，此亦為上訴人所不否認，而上訴人就渠等所有坐落系爭土
    地之建物，除自住使用外，多將之出租予第三人營業或自營
    生意（依上訴人宙○○所述其將所有之其中一間建物出租予
    他人，每月租金為3萬元，詳原審卷96年10月25日言詞辯論
    筆錄），上述事實亦經原審法院至系爭土地現場履勘屬實，
    顯見上訴人所有之建物坐落位置商機甚佳，亦因坐落系爭土
    地之周遭環境日趨繁榮便利而俱漸增值，是上訴人主張系爭
    土地並未繁榮、使用價值並無提高一節，實屬無稽。又系爭
    土地鄰近之其他祭祀公業（如：祭祀公業王五祥、祭祀公業
    高同記）訴請其承租人調整租金案中，亦多獲判以申報地價
    7 ％至10％之租率計算，足證被上訴人請求調整按系爭土地
    申報地價7％計算地租實為合情合理並無過高情事，其理至
    明。
  (四)另按「舉辦規定地價或重新規定地價時，土地所有權人未於
    公告期間申報地價者，以公告地價百分之八十為其申報地價
    。土地所有權人於公告期間申報地價者，其申報之地價超過
    公告地價百分之一百二十時，以公告地價百分之一百二十為
    其申報地價；申報之地價未滿公告地價百分之八十時，得照
    價收買或以公告地價百分之八十為其申報地價。」、「以規
    定地價之土地，應按申報地價，依法徵收地價稅。」，平均
    地權條例第16、17條分別定有明文，是被上訴人依法以公告
    地價百分之八十為申報地價計算納稅，本合乎法律規定，另
    依租賃之經濟制度而言，係出租人以物租予他人使用藉以收
    取租金而獲利之經濟行為，出租人收取租賃所得除用以繳納
    應付稅額外，尚應另有餘額之收益，以建物出租而言，出租
    人亦非以收取租金足敷繳納房屋稅即已足，且因系爭土地地
    價飛漲之因素，被上訴人應納稅額亦隨之增加，若仍不許增
    加租金，則被上訴人出租系爭土地不惟毫無收益，反將成為
    一種負擔，自屬顯失公平，最高法院90年台上第269號判決
    亦同此見解。再承前述，城市地方房屋之租金，以不超過土
    地及建築物申報總價額年息百分之十為限，而租用基地建築
    房屋之基地租金亦準用之，土地法第97條第1項、第105條分
    別定有明文，又公告地價僅為公告現值之一定成數，無法充
    分反應土地價值，是縱使系爭土地以公告地價百分之一百二
    十作為申報地價，仍與市場價格有相當差異，是被上訴人請
    求將系爭土地租金調整至按申報地價年息7％計算，扣除繳
    納地價稅額後尚有收益以維持被上訴人公業內部運作開支，
    亦屬妥適合理，是上訴人之主張實無理由。
  (五)另上訴人提出上證9之租金收據主張應比照相鄰之景美段三
    小段73地號土地以申報地價4％計算系爭土地年租金一節，惟
    查上訴人亥○○等五人承租該73地號土地之租賃情形與本件
    不同應不得互為比擬，且該73地號土地地主與上訴人亥○○
    等五人間就該土地租金調整與否亦與本件無關，是上訴人之
    主張實無理由。又依台北市市有土地出租租金計收基準第一
    點之規定：台北市市有出租基地，自82年7月1日起，一律依
    土地申報地價年息百分之五計收租金，可知目前台北市土地
    租金行情至少應為依申報地價年息百分之五計算，足證上訴
    人之主張實無理由。又承前述，系爭土地鄰近之土地亦多獲
    判以7％至10％之租率計算，益證被上訴人訴請調整依申報
    地價年息7％計算租金，應屬合理而無過高不當，其理亦明
    。
  (六)另按房屋或土地出租人，依民法第四百四十二條提起請求增
    加租金之訴，如起訴前之租金並未按原約定租額付清，則法
    院准許增加之判決，得自出租人調整租金之意思表示時起算
    。故起訴前未為此項意思表示者，即不得溯及請求調整，有
    最高法院48年台上字第521號判例及73年度第9次民庭會議決
    議可資參照，是被上訴人請求依原判決附表一所示日期起算
    調整系爭土地租金，應無不合，是上訴人主張自判決確定時
    起算，顯無理由。
  (七)末查上訴人主張近來經濟衰退，有通貨緊縮危機景氣持續看
    壞故不應調高租金云云。惟景氣衰退乃整體經濟大環境問題
    。本件系爭土地於兩造締約時之民國50、60年間迄今業已升
    值甚鉅，況「租賃物為不動產者，其價值如有昇漲，出租人
    依法本得為增租之請求，至所增加租額之多寡，應以土地繁
    榮之程度及鄰地租金之比較等情形為標準」，亦有最高法院
    20年上字283號判例可稽，是應否調整租金應以「不動產價
    值昇漲」及「土地繁榮之程度」等情形為標準，而非以世界
    經濟局勢為認定標準。再者，揆之近期所公布不動產成交行
    情，台北市平均房價業已突破每坪40萬元整，足證台北市不
    動產已飆漲創歷史新高，有98年8月4日新聞乙則為佐。環視
    台北市不動產行情已昇漲如此之鉅，與上訴人所主張之經濟
    衰退毫無影響。故上訴人主張經濟不景氣故不應調高租金云
    云，實無理由。
  (八)於本院答辯聲明：上訴駁回。
三、被上訴人起訴主張因系爭土地之地價高漲，而依民法第227
    條之2、第442條規定請求調整以年息7%計算租金。上訴人則
    辯稱系爭土地價值昇降已隨調整公告地價由被上訴人申報之
    申報地價充分表現，租金已隨申報地價調整，原租約已考量
    日後情事變更為附條件計算，且被上訴人迄未依租約同意拆
    除破爛房屋重建，故土地未能做充分使用，地上房屋隨時間
    久遠而破舊不堪使用，房屋價值日低，土地所顯現的使用價
    值日低，自不得請求調高系爭土地租金。是本件爭點厥為：
    (一)被上訴人可否請求調整租金？(二)被上訴人請求調整租金以
    按當年度申報地價年息7%計算有無理由？本院就此爭點判斷
    如下：
  (一)按租賃物為不動產，因其價值之昇降，當事人得聲請法院增
    減其租金，但其租賃定有期限者，不在此限，民法第442 條
    定有明文。本條所謂「價值之昇降」，係指租賃物本身之價
    值於租賃契約成立後，有昇降者而言。（最高法院26年滬上
    字第4號判例參照）至一般物價是否已發生變動，應可不問
    。而決定增減之標準，仍以租賃物本身之交易價值為依據，
    亦即應以土地繁榮程度，及與鄰地租金之比較，稅額之增加
    等情形為準，（最高法院48年12月29日民刑事庭推總會議決
    議參照）。最高法院93年台上字第2446號判例要旨亦言：「
    未定期限之基地租賃，契約當事人約定租金按基地申報地價
    之固定比率計算者，雖所約定之租金係隨基地申報地價之昇
    降而調整，惟契約成立後，如基地周邊環境、工商繁榮之程
    度、承租人利用基地之經濟價值及所受利益等項，已有變更
    ，非當時所得預料，而租金依原約定基地申報地價之固定比
    率計算顯失公平者，出租人自得依民法第二百二十七條之二
    第一項規定，訴請法院調整其租金。」。最高法院97年度台
    上字第625號判決要旨復申明：「惟按本院九十三年台上第
    二四四六號判例謂：契約成立後，情事變更，非當時所得預
    料，而依其原有效果顯失公平者，當事人得聲請法院增、減
    其給付或變更其他原有之效果，民法第二百二十七條之二第
    一項定有明文。同法第四百四十二條規定：租賃物為不動產
    者，因其價值之昇降，當事人得聲請法院增減其租金。但其
    租賃定有期限者，不在此限。乃有關情事變更原則態樣之一
    ，非謂除上開情形外，於有其他之情事變更，非契約成立當
    時所得預料，而依其原有效果顯失公平者，當事人亦不得聲
    請法院增減其租金。故未定期限之基地租賃，契約當事人約
    定租金按基地申報地價之固定比率計算者，雖所約定之租金
    係隨基地申報地價之昇降而調整，惟倘契約成立後，基地周
    邊環境，工商繁榮之程度，承租人利用基地之經濟價值及所
    受利益等項，已有變更，非當時所得預料，而租金依原約定
    基地申報地價之固定比率計算顯失公平者，出租人自得依民
    法第二百二十七條之二第一項規定，訴請法院調整其租金。
    」。
  (二)查67年5月間，系爭71地號土地每平方公尺之公告現值、公
    告地價均為9,680元，系爭383地號土地每平方公尺之公告現
    值、公告地價亦均為9,680元，至93年1月時，系爭71地號土
    地公告現值已漲為每平方公尺191,000元，為67年之19.7倍
    ，公告地價亦漲為80,300元，為67年之8倍，系爭383地號土
    地公告現值已漲為每平方公尺186,000元，為67年之19.2倍
    ，公告地價亦漲為76,200元，為67年之8倍，有臺北市公告
    土地現值及公告地價查詢系統表附卷可查(見原審卷一第41
    頁正反面)，足見自上訴人承租上開土地以來，上開土地無
    論在公告現值或公告地價均有數倍之調昇。兩造間既為不定
    期限之土地租賃，該土地地價已調漲，可見系爭土地之價值
    於租賃契約成立後確有昇漲之情，被上訴人請求調整租金，
    自屬有據。又上開土地價值之遽漲，係緣自社會繁榮進步所
    致，顯非締結契約當時所得預期，且依據兩造訂定租賃契約
    第3條可知，當時應係因受限於實施都市平均地權條例之限
    制規定，故約定以系爭土地申報地價年息3%計算土地租金，
    本件被上訴人並未申報地價，乃依平均地權條例第16條之規
    定，以公告地價80%為其申報地價，是被上訴人主張依公告
    地價之8成為租金之計算基礎，顯與市場價格有相當差異，
    自屬可信。故當租賃狀況變動時，原約按申報地價年息3%計
    租偏低時，縱兩造租金有依固定比率調整，亦有失公平，是
    以被上訴人主張依民法227條之2第1項規定，請求調整租金
    ，亦屬有據。上訴人所辯本件無調整租金理由云云不足採。
  (三)又按租用基地建築房屋者，依土地法第105條準用同法第97
    條規定，其租金以不超過土地及其建築物申報總價額年息
    10%為限。又租金為承租人使用、收益租賃物應支付之對價
    ，故法院於依民法第442之規定，調整不動產租賃之租金時
    ，除應斟酌不動產之價值、所處位置及其四周工商業繁榮情
    形，暨與鄰地租金為比較外，更應注意承租人利用該租賃物
    之經濟價值與所得之利益，與應調整之租金數額是否平衡，
    最高法院81年台上字第3062號判決意旨參酌。查本院審酌系
    爭土地上有門牌號碼臺北市○○○路○段217號房屋為上訴人
    玄○○所有，門牌號碼臺北市○○○路○段219號房屋為上訴
    人丑○○所有，出租給訴外人經營果汁涼品店，月租約1萬
    餘元，門牌號碼臺北市○○○路○段221號房屋為上訴人乙○○、丁○○所有，自營素食餐廳，門牌號碼臺北市○○○路
    ○段225號房屋為上訴人巳○○○所有，出租訴外人經營小吃
    店，門牌號碼臺北市○○○路○段227號房屋為上訴人連亭豐
    所有，出租訴外人經營小吃店，月租1萬元，門牌號碼臺北
    市○○○路○段229號房屋為上訴人壬○所有，自營早餐店，
    門牌號碼臺北市○○○路○段231、235、237號房屋為上訴人
    宙○○所有，237號房屋位於行人陸橋下，出租訴外人經營
    乾洗店，月租3萬元，門牌號碼臺北市○○○路○段233-1號
    房屋為上訴人卯○○所有，門牌號碼臺北市○○○路○段239
    號房屋為上訴人丙○○所有，準備出租給機車行，門牌號碼
    臺北市○○○路○段241號房屋為上訴人未○○、午○○所有
    ，目前為空屋，門牌號碼臺北市○○○路○段243號房屋為上
    訴人申○○所有，經營餐館，門牌號碼臺北市○○○路○段
    245 號房屋為上訴人寅○○○、戊○○○、宇○○所有，前
    方有公車站牌，一樓前由戊○○○出租給售屋接待會館經營
    建築設計，目前出租他人經營腳踏車店，二樓目前由宇○○
    使用，三樓由寅○○○使用，門牌號碼臺北市○○○路○段
    249 號房屋為上訴人黃○○所有，前段出租給訴外人經營早
    餐店，月租8千元，現已退租，後段自營家庭理髮，門牌號
    碼臺北市○○○路○段251號房屋為上訴辛○○、亥○○、庚○○、天○○、地○○等人所有，前段出租給汽車修理，月
    租8千元，後段自用，門牌號碼臺北市○○○路○段156巷2號
    經營寵物店，現閒置中為上訴人蔡友群所有，4、6號係上訴
    人戌○○所有，而上開建物臨羅斯福路6段，227號至245號
    建物人行道上有多支公車站牌，231號至239號前為行人陸橋
    ，附近有加油站、捷運景美站、臺北市文山第二分局、市場
    、學校、景美綜合醫院，業經原審法官至現場履勘屬實，有
    勘驗筆錄、臺北市稅捐稽徵處文山分處函、房屋稅繳款書等
    件附卷可考(見原審卷一第212頁以下)。另被上訴人稱系爭
    土地坐落南北幹道約三十米寬之羅斯福路6段及三福街、景
    華街交叉路口，坐落位置適為公路三福街站，約十多公車線
    路集聚於此，沿對向景仁街約二、三百米即銜接水源快速道
    路景美匝道，沿水源快速道路可直達臺北市東區、北區、內
    湖等地，再沿羅斯福路6段北行或南行，有新店淡水線捷運
    萬隆站及景美站，交通四通八達極為便捷，另系爭土地沿羅
    斯福路6段及景華街店家林立，更顯繁榮，且往南約一公里
    即至景美市場，該處即為新興之景美商圈，有遠東愛買購物
    中心、來來戲院、景美綜合醫院聚集於此，且方圓一公里內
    有景興國中、景美國中等四、五間中小學等情，並提出系爭
    土地之街道圖為憑，暨系爭土地之位置、週邊環境、工商業
    繁榮之程度、上訴人利用該土地之經濟價值及所受利益等一
    切情狀，並依據上開法文之規定，因認本件地租以每年每平
    方公尺按申報地價年息6%計算，扣除繳納地價稅額後尚有部
    分之收益以維持被上訴人公業內部運作開支，亦屬妥適合理
    ，逾此部分即應認為當事人就租金變動之客觀環境已有預料
    ，即應認無理由，應予駁回。上訴人抗辯應以申報地價年息
    3％為計算標準云云，應不足採。
  (四)再按房屋或土地出租人，依民法442條提起增加租金之訴，
    如起訴前之租金並未按原約定租額付清，則法院准許增加之
    判決，得自出租人為調整租金之意思表示時起算，起訴前未
    為此項意思表示者，法院如認其訴有理由，即應判決自原告
    起訴時增高租金，最高法院48年台上字521號判例及73年度9
    次民事庭會議決議可資參照。查被上訴人曾於96年4月間以
    臺北仁愛路24支郵局第279號存證信函通知上訴人等人自96
    年5 月1日起，調升地租為依承租地當年度政府所公告之申
    報地價年息7%計算租金，其中上訴人玄○○、壬○、丙○○
    、辛○○、亥○○、庚○○、天○○、鄭家昌等人係於96年
    4月13日及同年月17日收受上開存證信函，有存證信函、送
    達回執可稽，且為上訴人所不爭執，應已生調漲之效力，被
    上訴人主張自96年5月1日起調昇，自依其主張。至上訴人連
    亭豐、黃○○、丁○○、乙○○請求自起訴狀繕本送達時起
    ，上訴人丑○○自97年9月19日陳報狀繕本送達時起，上訴
    人巳○○○、卯○○、未○○、午○○、申○○、寅○○○
    、戊○○○、宇○○自97年6月12日原審追加暨準備理由(一
    )狀送達時起，上訴人宙○○自96年10月25日起，就系爭土
    地租金為調整，應予准許。又被上訴人既主張上訴人戌○○
    、蔡友群係共同承租，則調整租金之意思表示自應向上訴人
    戌○○、蔡友群均為送達，始生效力，被上訴人於96年4月
    間以臺北仁愛路24支郵局第279號存證信函僅通知戌○○，
    對上訴人蔡友群自不生效力，故應自97年6月12日原審追加
    暨準備(一)狀送達時起，始對上訴人蔡友群發生調昇租金之
    效力，故應從97年6月12日起始對二人發生調昇租金之效力
    ，則上訴人主張從97年6月12日起調漲租金，尚有理由，應
    予准許，超過97年6月12日前之調整，應予駁回。上訴人抗
    辯縱認應調整租金惟應自法院判決確定時起算云云，核與上
    開判例見解不符，難認有理由。
  (五)綜上所述，被上訴人依民法第442條、第227條之2第1項規定
    ，請求將上訴人承租系爭土地自如原判決附表1所示調租日
    期起調整為：依該土地當年度每平方公尺申報地價年息6%計
    算，即有理由，應予准許。逾此部分請求即無理由，應予駁
    回。原審就超過上開應准許部分，為上訴人敗訴之判決，並
    依職權宣告假執行，尚有未洽。上訴意旨就此部分指摘原判
    決不當，求予廢棄改判，為有理由。至於上開應准許部分，
    原審為上訴人敗訴之判決，核無違誤，上訴意旨，就此部分
    ，仍執前詞，指摘原判決不當，求予廢棄，為無理由，應予
    駁回。
四、據上論結，本件上訴為一部有理由，一部無理由，依民事訴
    訟法第436條之1第3項、第450條、第449條第1項、第79條但
    書，判決如主文。
中    華    民    國    98    年    12    月    23    日
                 民事第一庭    審判長法  官  陳文正
                                     法  官  賴秀蘭
                                     法  官  熊志強
以上正本係照原本作成。
本件當事人須以本判決適用法律顯有錯誤為上訴理由時，始得於
本判決送達後二十日內向本院提出上訴狀，如已於本判決宣示後
送達前提起上訴者，應於判決送達後十日內補具上訴理由（均按
他造當事人之人數附繕本），並經本院許可後方得上訴最高法院
。
中    華    民    國    98    年    12    月    23    日
                             書記官  謝盈敏

司法院資訊處製作；財團法人民間司法改革基金會備份。
